最高法院刑事判決　　　　　　　　　　　　　　　　八十八年度台非字第一四七號
　　上訴人　最高法院檢察署檢察總長
　　被　告　甲○○
右上訴人因被告違反醫師法案件，對於台灣高等法院台中分院中華民國八十七年七月
二十九日第二審確定判決（八十七年度上易字第一三八二號，起訴案號：台灣台中地
方法院檢察署八十六年度偵字第一七六六○號），認為違法，提起非常上訴，本院判
決如左：
    主  文
上訴駁回。
    理  由
非常上訴理由稱：「按刑事判決確定後，發現該案件認定事實與所採證據顯不相符，
且有應於審判期日調查之證據據未予調查，致適用法令違誤而顯於判決有影響者，自
屬判決違背法令，又醫師法第二十八條第一項前段規定，未取得合法醫師資格，擅自
執行醫療業務者，雖應處以刑罰，惟同條項但書第一款亦明定：『在中央衛生主管機
關認可之醫院，於醫師指導下實習之國內醫學院在校學生或畢業生不在此限』，亦即
在醫師指導下之醫學院畢業生不受醫師法第二十八條前段規定之處罰，另行政院衛生
署亦曾以八十六年四月十四日衛署藥字第八六○一八二三九號函解釋稱：『在本署尚
未辦理牙醫院評鑑前，各牙醫師診所及綜合醫院附設之牙醫部門均暫視為牙醫師之訓
練場所，爰此，牙醫師診所亦得作為牙醫學系畢業生之繼續實習場所』等語，有該函
影本在卷可憑，查本件莊景盛係中山醫學院牙醫系畢業生，尚未取得醫師資格，因此
莊景盛在大學林牙醫診所受僱期間，顯係實習醫師，而實習醫師在合法醫師指導下所
自行執行醫療行為係合法行為，已如前述，至所謂指導，得由醫師視情況自行斟酌指
示方式或以醫囑為之，並不限於合格醫師目視所及範圍以內，此均有衛生署函示附卷
可稽，證人黃耀宗、張益源、謝雅玲、蕭敦林、陳佳燕於健保局及偵查中雖或稱由莊
景盛單獨處理，或稱由莊景盛洗牙，但因健保局訪談人員均未對證人等調查被告有無
指導莊景盛，而依行政院衛生署前開公函之解釋，莊景盛經被告指導後即可單獨為病
患洗牙、補牙等醫療行為，不需被告跟隨在旁，因之證人張益源等在健保局及偵查中
之證言，僅能證明由莊景盛為證人等洗牙、補牙，及證明係由莊景盛單獨為證人等為
醫療行為而已，並不能證明莊景盛沒有經被告指導而擅自為證人等執行醫療行為，查
上開行政院衛生署之公函，係分別於七十一年十二月七日、八十年七月十一日、八十
一年一月三日、八十六年四月十四日公布，其公布日期均在本件確定判決之判決日期
八十七年七月二十九日之前，本案刑事判決當時，行政院衛生署公布之函示，既已明
示實習醫師經合格醫師指導後，自己執行醫療業務，及單獨處理醫療行為，及指導醫
師自己寫實習醫師之醫療行為之病歷，均不構成犯罪，原確定判決竟以證人沈孟俞等
人供述莊景盛自己執行洗牙、補牙，及由莊景盛單獨處理及從病歷表發現被告代莊景
盛寫病歷表之事實及證據，判決被告違反醫師法及偽造文書罪刑，原判決所援用之法
令，與當時應適用之行政院衛生署公布之函示顯然有所違背，自屬認定事實所採用之
證據顯屬不符，應係審判違背法令。次查證人沈孟俞等在第一審法院之證言除補充說
明有被告指導莊景盛外，其餘均與健保局訪談及偵查時供述完全一樣，且證人等已說
明因健保局訪談及偵查時均未問及指導之事，彼等始未說出等情，原審應已知悉證人
等在第一審法院證述指導之部分應屬實在，而原審於審判中均已知悉上開有利於被告
之事項，應即依法參酌採用，並傳喚健保局訪談人員到庭調查其等當初訪談之情形，
以作為判決之依據，惟原審並未予以調查，顯有應予審判期日調查之證據未予調查之
違誤。案經確定，且不利於被告，爰依刑事訴訟法第四百四十一條、第四百四十三條
規定，提起非常上訴，以資糾正。」等語。
本院按刑事判決確定後，發見該案件認定犯罪事實與所採用證據顯屬不符，固屬審判
違背法令，得提起非常上訴；但所謂認定犯罪事實與所採用證據不符，係指認定犯罪
事實所採用之證據，與卷內資料不符者而言。本件原確定判決認定：被告甲○○係台
中市○區○○○路七十號「大學林牙醫診所」之醫師，為從事業務之人，自民國八十
四年十二月間起，明知莊景盛無醫師資格，竟與莊景盛及知情之曾婉容（該診所之負
責人）基於犯意之聯絡與行為分擔，由被告與曾婉容共同僱用莊景盛在該診所擔任牙
醫師，並由莊景盛在未有醫師指導下擅自單獨為病患沈孟俞、黃耀宗、蕭敦林、陳佳
燕、謝雅玲、張益源等人從事洗牙、補牙等醫療行為，再由被告將部分醫療記錄登載
於其業務上所作成之門診記錄表上，足生損害於上開病患及該診所門診紀錄表之正確
性等情。係以上開事實，業據被告分別於中央健康保險局（下稱健保局）訪查及原審
審理時坦承「案發當時莊景盛正在替沈孟俞施行洗牙」，「其為該診所之醫師，知悉
莊景盛為未取得合法醫師資格之人，而於前開時間在該診所為病患沈孟俞等人從事洗
牙、補牙等醫療行為」等事實不諱，及證人黃耀宗、張益源、謝雅玲、蕭敦林、陳佳
燕分別於健保局訪談及偵查時證述明確，復有健保局特約醫事服務機構門診處方及治
療明細、大學林牙醫門診紀錄表等影本各五份在卷可稽，為其所憑之證據及認定之理
由。而以被告辯稱：莊景盛係在該診所實習云云，係飾卸之詞，難以採信。證人沈孟
俞、黃耀宗、蕭敦林、謝雅玲、張益源、陳佳燕嗣於第一審供稱莊景盛為其等治療時
，均受被告指導云云，及共同被告曾婉容、莊景盛供稱莊景盛係在被告指導下為病患
治療云云，悉為事後迴護之詞，不足採信。莊景盛為上開病患治療時，竟將部分門診
紀錄表交由被告記載，足以生損害於上開病患及該診所門診紀錄之正確性。已在理由
內詳加指駁及說明。因認被告所為，係牽連犯醫師法第二十八條第一項前段之未取得
合法醫師資格而擅自執行醫療業務罪、刑法第二百十五條之業務上文書登載不實罪，
應從一重之未取得合法醫師資格而擅自執行醫療業務罪處斷，且與莊景盛、曾婉容間
有犯意聯絡及行為分擔，為共同正犯，並據以論處其罪刑，經核原判決並無違背法令
之情形。醫師法第二十八條第一項但書第一款所謂之「指導」，依行政院衛生署函釋
，縱得由醫師自行斟酌指導方式，惟原判決事實係認定莊景盛受被告僱用在該診所擔
任牙醫師，未在合格醫師指導下擅自單獨為醫療行為，理由亦說明莊景盛非在合格醫
師指導下為醫療行為，與非常上訴意旨所指莊景盛為實習醫師，在合法醫師指導下執
行醫療行為係合法行為云云不同，原判決未審酌行政院衛生署前開函釋，自無犯罪事
實所採用之證據與卷內資料不符之違法。復按非常上訴審，應以原確定判決所確認之
事實為判決基礎，倘若非常上訴理由係對卷宗內同一證據資料之證明力持與原判決相
異之評價，而憑己見漫指原判決認定事實不當，進而指摘原判決就該證據未詳加調查
，有依法應於審判期日調查而未予調查之違誤，即係對於事實審法院證據取捨裁量權
行使之當否所為之任意指摘，自與非常上訴係以統一法令適用之本旨有違。原判決採
信證人黃耀宗、蕭敦林、謝雅玲、張益源、陳佳燕於健保局訪談及偵查時之供述，對
於彼等與沈孟俞及共同被告曾婉容、莊景盛嗣後所為有利於被告之供述，認不足採，
已於判決理由內說明其取捨證據之認定理由。被告未曾聲請傳喚健保局訪談人員到庭
調查當初訪談情形，原審對審判中案內根本不存在之該項證據未予調查，自無應於審
判期日調查之證據未予調查之違法。非常上訴意旨，執以指摘原判決違背法令，非有
理由，應予駁回。
據上論結，應依刑事訴訟法第四百四十六條，判決如主文。
中      華      民      國    八十八    年      六      月     十一     日
                              最高法院刑事第三庭
                                  審判長法官  陳  錫  奎
                                        法官  洪  清  江
                                        法官  吳  昆  仁
                                        法官  李  伯  道
                                        法官  高  金  枝
      右正本證明與原本無異
                                              書  記  官
中      華      民      國    八十八    年      六      月     十六     日
